ACORDAO-COMPLETO-2401271

ACÓRDÃO 8816/2021 ATA 21/2021 - PRIMEIRA CÂMARA

VISTOS, relatados e discutidos este processo consolidado com 10 atos de reforma concedidas pelo Ministério da Defesa - Comando da Aeronáutica;
ACORDAM os Ministros do Tribunal de Contas da União, reunidos em sessão da 1ª Câmara, ante as razões expostas pelo Relator, em:
9.1. considerar prejudicado, por perda de objeto, o exame das reformas de que tratam os presentes autos, diante do falecimento de todos os interessados, com fundamento no art. 71, inciso III, da Constituição Federal, no art. 1º, inciso V, e art. 39, incisos I e II, da Lei 8.443/1992, e no art. 260, § 5º  do Regimento Interno do Tribunal de Contas da União.

Atos de Reforma.

Primeira Câmara

Comando da Aeronáutica.

3. Interessados/Responsáveis:
3.1. Interessados: Fernando Mendes Nogueira (XXX.569.767-XX); Heinz Fridolin Henkel (XXX.186.907-XX); Joaquim Bomfim de Medeiros (XXX.753.573-XX); Jorge Eduardo Pereira da Silva (XXX.939.668-XX); Jose Camilo de Lima (XXX.286.988-XX); Josino Batista dos Santos (XXX.288.854-XX); Marcio de Almeida Rosa (XXX.196.388-XX); Paulo Roberto Lopes Cora (XXX.820.347-XX); Paulo Souza do Nascimento (XXX.082.617-XX); Rafael Valenca Nunes da Silva (XXX.721.474-XX).

13.1. Ministros presentes: Vital do Rêgo (na Presidência), Walton Alencar Rodrigues (Relator) e Jorge Oliveira.
13.2. Ministro-Substituto convocado: Augusto Sherman Cavalcanti.
13.3. Ministro-Substituto presente: Weder de Oliveira.

WALTON ALENCAR RODRIGUES

Transcrevo, a seguir a instrução do Auditor (peça 13) , que contou com a anuência do Diretor (peça 14) :
1.	Trata-se de atos de reforma, submetidos, para fins de registro, à apreciação do Tribunal de Contas da União (TCU) , de acordo com o art. 71, inciso III, da Constituição Federal.  Os atos foram cadastrados e disponibilizados ao TCU por intermédio do Sistema e-Pessoal, na forma do art. 2º e 4º da Instrução Normativa TCU 78/2018.
2.	Os atos desse processo pertencem às seguintes unidades:
2.1.	Unidade emissora: MINISTÉRIO DA DEFESA-COMANDO DA AERONÁUTICA (VINCULADOR) .
2.2.	Unidade cadastradora:  MINISTÉRIO DA DEFESA-COMANDO DA AERONÁUTICA (VINCULADOR) .
2.3.	Subunidade cadastradora: DIRETORIA DE ADMINISTRAÇÃO DE PESSOAL - DIRAP.
EXAME TÉCNICO
Procedimentos aplicados
3.	Os procedimentos para exame, apreciação e registro de atos de pessoal encontram-se estabelecidos na Instrução Normativa TCU 78/2018 e na Resolução TCU 206/2007. Essas normas dispõem que os atos de pessoal disponibilizados por meio do e-Pessoal devem ser submetidos previamente a críticas automatizadas, com base em parâmetros predefinidos.
4.	As críticas das informações cadastradas na etapa de coleta do ato foram elaboradas e validadas levando-se em conta as peculiaridades de cada ato. Os itens verificados nessa etapa são inerentes a dados cadastrais, fundamentos legais, mapa de tempo, ficha financeira, assim como eventuais ocorrências de acumulação. Trata-se de verificações abrangentes, minuciosas e precisas e sem a necessidade de ação humana e, portanto, menos suscetível a falhas. As críticas aplicadas estão discriminadas no sistema, no Menu e-Pessoal, opção "Crítica", que podem ser acessadas mediante concessão de perfil específico a servidores do TCU responsáveis pela análise.
5.	Além das críticas automatizadas, há verificação humana adicional no caso de haver alertas do sistema ou informações não formatadas, como esclarecimentos do gestor ou do controle interno.  
6.	As críticas também consideram os registros do Sistema Integrado de Administração de Recursos Humanos (Siape) . O Siape disponibiliza informações atualizadas sobre as parcelas que integram os proventos, diferentemente, portanto, do e-Pessoal, que informa as parcelas no momento do registro do ato. 
7.	Essa confrontação com o Siape fornece uma visão atual e verdadeira da situação, o que permite descaracterizar irregularidades e inconsistências que, embora constantes do e-Pessoal, já foram corrigidas.
8.	As verificações detectadas nos atos encontram-se discriminadas na aba de pendências de cada ato no sistema e-Pessoal, bem como nos espelhos dos atos contemplados por esta instrução.
Exame das Constatações
9.	Ato: 16234/2017 - Interessado: JOSINO BATISTA DOS SANTOS - CPF: XXX.288.854-XX
9.1.	Parecer do Controle Interno: considerar o ato Legal.
9.2.	Constatações e análises: 
9.2.1.	Posto/Graduação de referência para cálculo dos proventos de reforma não correspondente ao Posto/Graduação na ativa ou ao Posto/Graduação de referência para cálculo dos proventos de  reserva remunerada.
a.	Justificativa do Gestor de Pessoal: De acordo com a Portaria DIRAP nº 825/3RC, de 31 MAR 1999, publicado no Bol. Ext. da DIRAP nº 37, de 07 ABR 1999.
b.	Análise do Controle Interno: Justificativa do gestor esclarece pendência
9.2.2.	Ato com anexo do tipo sentença judicial (JOSINO BATISTA DOS SANTOS) .
a.	Justificativa do Gestor de Pessoal: Não há. Verificação efetuada no âmbito do TCU.
b.	Análise do Controle Interno:  Não há. Verificação efetuada no âmbito do TCU.
9.2.3.	Reforma determinada por decisão judicial.
a.	Justificativa do Gestor de Pessoal: Não há. Verificação efetuada no âmbito do TCU.
b.	Análise do Controle Interno:  Não há. Verificação efetuada no âmbito do TCU.
9.3.	O detalhamento da inconsistência acima elencada encontra-se no anexo II dessa instrução. 
9.4.	Encaminhamento do ato: 
9.4.1.	Considerar ILEGAL e recusar registro  do ato de Reforma de JOSINO BATISTA DOS SANTOS do quadro de pessoal do órgão/entidade MINISTÉRIO DA DEFESA-COMANDO DA AERONÁUTICA (VINCULADOR) , com base nos arts. 71, inciso III, da Constituição Federal, 1º, inciso V, e 39, inciso II, da Lei 8.443/1992 e 260, § 1º, do Regimento Interno.
10.	Ato: 16419/2017 - Interessado: JOAQUIM BOMFIM DE MEDEIROS - CPF: XXX.753.573-XX
10.1.	Parecer do Controle Interno: considerar o ato Legal.
10.2.	Constatações e análises: 
10.2.1.	Rubrica 'AUX INV INAT' não é incorporável na inatividade.
a.	Justificativa do Gestor de Pessoal: De acordo com Título de Proventos na Inatividade nº 1771/07.
b.	Análise do Controle Interno: Justificativa do gestor esclarece pendência
10.2.2.	O motivo da reforma é incompatível com o fundamento constitucional/legal informado.
a.	Justificativa do Gestor de Pessoal: Fundamento de acordo com documento anexo.Gestor anexou os seguintes documentos: JOAQUIM BOMFIM DE MEDEIROS-Documento oficial,.
b.	Análise do Controle Interno: Justificativa do gestor esclarece pendência
10.2.3.	Houve o registro de rubrica com 'Denominação para análise do TCU' = Outras rubricas previstas em lei mas que não integram os proventos.
a.	Justificativa do Gestor de Pessoal: Não há. Verificação efetuada no âmbito do TCU.
b.	Análise do Controle Interno:  Não há. Verificação efetuada no âmbito do TCU.
10.2.4.	A rubrica 'CX E55 - AUX INV INAT (Outras rubricas previstas em lei mas que não integram os proventos) ' foi excluída da base de dados por ter tido alteração na classificação ou erro de cadastramento. Deverá ser retirada da ficha financeira e substituída por outra, se for o caso. 
a.	Justificativa do Gestor de Pessoal: Não há. Verificação efetuada no âmbito do TCU.
b.	Análise do Controle Interno:  Não há. Verificação efetuada no âmbito do TCU.
10.3.	O detalhamento da inconsistência acima elencada encontra-se no anexo II dessa instrução. 
10.4.	Encaminhamento do ato: 
10.4.1.	Considerar ILEGAL e recusar registro  do ato de Reforma de JOAQUIM BOMFIM DE MEDEIROS do quadro de pessoal do órgão/entidade MINISTÉRIO DA DEFESA-COMANDO DA AERONÁUTICA (VINCULADOR) , com base nos arts. 71, inciso III, da Constituição Federal, 1º, inciso V, e 39, inciso II, da Lei 8.443/1992 e 260, § 1º, do Regimento Interno.
11.	Ato: 25694/2017 - Interessado: HEINZ FRIDOLIN HENKEL - CPF: XXX.186.907-XX
11.1.	Parecer do Controle Interno: considerar o ato Legal.
11.2.	Constatação e análise: 
11.2.1.	Posto/Graduação de referência para cálculo dos proventos de reforma não correspondente a 2 graus hierárquicos imediatos/superiores ao último na ativa ou a 1 grau hierárquico imediato/superior ao de referência para cálculo dos proventos de  reserva remunerada.
a.	Justificativa do Gestor de Pessoal: Posto/Graduação de referência para cálculo dos proventos de reforma correspondente a 2 graus hierárquicos imediatos/superiores ao último na ativa ou a 1 grau hierárquico imediato/superior ao de referência para cálculo dos proventos de reserva remunerada, conforme consta na Portaria de Concessão de Reforma.
b.	Análise do Controle Interno: Justificativa do gestor esclarece pendência
11.3.	O detalhamento da inconsistência acima elencada encontra-se no anexo II dessa instrução. 
11.4.	Encaminhamento do ato: 
11.4.1.	Considerar ILEGAL e recusar registro  do ato de Reforma de HEINZ FRIDOLIN HENKEL do quadro de pessoal do órgão/entidade MINISTÉRIO DA DEFESA-COMANDO DA AERONÁUTICA (VINCULADOR) , com base nos arts. 71, inciso III, da Constituição Federal, 1º, inciso V, e 39, inciso II, da Lei 8.443/1992 e 260, § 1º, do Regimento Interno.
12.	Ato: 88859/2018 - Interessado: FERNANDO MENDES NOGUEIRA - CPF: XXX.569.767-XX
12.1.	Parecer do Controle Interno: considerar o ato Legal.
12.2.	Constatação e análise: 
12.2.1.	Perda de objeto 'Sisobi'.
a.	Justificativa do Gestor de Pessoal: Não há. Verificação efetuada no âmbito do TCU.
b.	Análise do Controle Interno:  Não há. Verificação efetuada no âmbito do TCU.
12.3.	O detalhamento da inconsistência acima elencada encontra-se no anexo II dessa instrução. 
12.4.	Encaminhamento do ato: 
12.4.1.	Considerar prejudicado, por perda de objeto, o exame do ato de Reforma de FERNANDO MENDES NOGUEIRA, com fundamento no art. 71, inciso III, da Constituição Federal, arts. 1º, inciso V, e 39, inciso II, da Lei 8.443/1992 e art. 260, § 5º, do Regimento Interno do Tribunal de Contas da União.
13.	Ato: 91076/2018 - Interessado: RAFAEL VALENCA NUNES DA SILVA - CPF: XXX.721.474-XX
13.1.	Parecer do Controle Interno: considerar o ato Legal.
13.2.	Por intermédio de análises realizadas por esta Unidade Técnica no presente ato, não se constatou irregularidade que obste a chancela pela legalidade.
13.3.	Encaminhamento do ato: 
13.3.1.	Considerar LEGAL e conceder registro do ato de RAFAEL VALENCA NUNES DA SILVA. 
14.	Ato: 665/2019 - Interessado: MARCIO DE ALMEIDA ROSA - CPF: XXX.196.388-XX
14.1.	Parecer do Controle Interno: considerar o ato Legal.
14.2.	Constatação e análise: 
14.2.1.	Perda de objeto 'Sisobi'.
a.	Justificativa do Gestor de Pessoal: Não há. Verificação efetuada no âmbito do TCU.
b.	Análise do Controle Interno:  Não há. Verificação efetuada no âmbito do TCU.
14.3.	O detalhamento da inconsistência acima elencada encontra-se no anexo II dessa instrução. 
14.4.	Encaminhamento do ato: 
14.4.1.	Considerar prejudicado, por perda de objeto, o exame do ato de Reforma de MARCIO DE ALMEIDA ROSA, com fundamento no art. 71, inciso III, da Constituição Federal, arts. 1º, inciso V, e 39, inciso II, da Lei 8.443/1992 e art. 260, § 5º, do Regimento Interno do Tribunal de Contas da União.
15.	Ato: 1903/2019 - Interessado: JORGE EDUARDO PEREIRA DA SILVA - CPF: XXX.939.668-XX
15.1.	Parecer do Controle Interno: considerar o ato Legal.
15.2.	Por intermédio de análises realizadas por esta Unidade Técnica no presente ato, não se constatou irregularidade que obste a chancela pela legalidade.
15.3.	Encaminhamento do ato: 
15.3.1.	Considerar LEGAL e conceder registro do ato de JORGE EDUARDO PEREIRA DA SILVA. 
16.	Ato: 10866/2019 - Interessado: JOSE CAMILO DE LIMA - CPF: XXX.286.988-XX
16.1.	Parecer do Controle Interno: considerar o ato Legal.
16.2.	Por intermédio de análises realizadas por esta Unidade Técnica no presente ato, não se constatou irregularidade que obste a chancela pela legalidade.
16.3.	Encaminhamento do ato: 
16.3.1.	Considerar LEGAL e conceder registro do ato de JOSE CAMILO DE LIMA. 
17.	Ato: 12970/2019 - Interessado: PAULO SOUZA DO NASCIMENTO - CPF: XXX.082.617-XX
17.1.	Parecer do Controle Interno: considerar o ato Legal.
17.2.	Constatação e análise: 
17.2.1.	Possível acumulação inválida com ato de 'CONCESSÃO DE REFORMA' número 'SISAC-10000305-07-1997-000307-3', órgão 'MINISTÉRIO DA DEFESA-COMANDO DA AERONÁUTICA (VINCULADOR) (3000030) ', cargo 'SEGUNDO SARGENTO (AER.) ' na situação 'Apreciado - Legal'.
a.	Justificativa do Gestor de Pessoal: Não há. Verificação efetuada no âmbito do TCU.
b.	Análise do Controle Interno:  Não há. Verificação efetuada no âmbito do TCU.
17.3.	O detalhamento da inconsistência acima elencada encontra-se no anexo II dessa instrução. 
17.4.	Encaminhamento do ato: 
17.4.1.	Considerar ILEGAL e recusar registro  do ato de Reforma de PAULO SOUZA DO NASCIMENTO do quadro de pessoal do órgão/entidade MINISTÉRIO DA DEFESA-COMANDO DA AERONÁUTICA (VINCULADOR) , com base nos arts. 71, inciso III, da Constituição Federal, 1º, inciso V, e 39, inciso II, da Lei 8.443/1992 e 260, § 1º, do Regimento Interno.
18.	Ato: 19752/2019 - Interessado: PAULO ROBERTO LOPES CORA - CPF: XXX.820.347-XX
18.1.	Parecer do Controle Interno: considerar o ato Legal.
18.2.	Constatação e análise: 
18.2.1.	Possível acumulação inválida com ato de 'CONCESSÃO DE REFORMA' número 'SISAC-10714952-07-2001-000178-2', órgão 'DIRETORIA DE ADMINISTRAÇÃO DO PESSOAL (3071495) ', cargo 'SUBTENENTE (AER.) ' na situação 'Apreciado - Legal'.
a.	Justificativa do Gestor de Pessoal: Não há. Verificação efetuada no âmbito do TCU.
b.	Análise do Controle Interno:  Não há. Verificação efetuada no âmbito do TCU.
18.3.	O detalhamento da inconsistência acima elencada encontra-se no anexo II dessa instrução. 
18.4.	Encaminhamento do ato: 
18.4.1.	Considerar ILEGAL e recusar registro  do ato de Reforma de PAULO ROBERTO LOPES CORA do quadro de pessoal do órgão/entidade MINISTÉRIO DA DEFESA-COMANDO DA AERONÁUTICA (VINCULADOR) , com base nos arts. 71, inciso III, da Constituição Federal, 1º, inciso V, e 39, inciso II, da Lei 8.443/1992 e 260, § 1º, do Regimento Interno.
CONCLUSÃO
19.	A abrangência e a profundidade das verificações levadas a efeito fundamentam convicção de que os atos 1903/2019, 91076/2018 e 10866/2019 podem ser apreciados pela legalidade, em razão de não terem sido encontradas irregularidades nos atos, de acordo com o item Exame das Constatações desta instrução.
20.	A abrangência e a profundidade das verificações levadas a efeito fundamentam convicção de que os atos 12970/2019, 19752/2019, 25694/2017, 16234/2017 e 16419/2017 podem ser apreciados pela ilegalidade, em razão das irregularidades apontadas no item Exame das Constatações desta instrução, que representam afronta à legislação e à jurisprudência de referência.
21.	Os aludidos atos deram entrada neste Tribunal há menos de cinco anos, não sendo aplicável, portanto, o procedimento de contraditório e ampla defesa determinado pelo Acórdão 587/2011-TCU-Plenário.
22.	A abrangência e a profundidade das verificações levadas a efeito fundamentam convicção de que os atos 665/2019 e 88859/2018 podem ser prejudicados por perda de objeto, nos termos do art. 260, § 5º do Regimento Interno do TCU.
PROPOSTA DE ENCAMINHAMENTO
23.	Ante o exposto, com fundamento no art. 71, inciso III, da Constituição Federal, no art. 1º, inciso V, e art. 39, incisos I e II, da Lei 8.443/1992, no art. 260 do Regimento Interno do Tribunal de Contas da União, propõe-se: 
23.1.	Considerar  LEGAIS e conceder o registro dos atos de JORGE EDUARDO PEREIRA DA SILVA, RAFAEL VALENCA NUNES DA SILVA e JOSE CAMILO DE LIMA.
23.2.	Considerar ILEGAIS e recusar registro  dos atos de Reforma de PAULO SOUZA DO NASCIMENTO, PAULO ROBERTO LOPES CORA, HEINZ FRIDOLIN HENKEL, JOSINO BATISTA DOS SANTOS e JOAQUIM BOMFIM DE MEDEIROS do quadro de pessoal do órgão/entidade MINISTÉRIO DA DEFESA-COMANDO DA AERONÁUTICA (VINCULADOR) , com base nos arts. 71, inciso III, da Constituição Federal, 1º, inciso V, e 39, inciso II, da Lei 8.443/1992 e 260, § 1º, do Regimento Interno.
23.3.	Considerar prejudicado, por perda de objeto, o exame dos atos de Reforma de MARCIO DE ALMEIDA ROSA e FERNANDO MENDES NOGUEIRA, com fundamento no art. 71, inciso III, da Constituição Federal, arts. 1º, inciso V, e 39, inciso II, da Lei 8.443/1992 e art. 260, § 5º, do Regimento Interno do Tribunal de Contas da União.
O Ministério Público junto ao TCU dissentiu da unidade técnica nos seguintes termos (peça 16) :
Trata-se de processo consolidado com 10 atos de reforma concedidas pelo Ministério da Defesa - Comando da Aeronáutica.
2.	Após aplicação das críticas automáticas a Secretaria de Fiscalização de Pessoal (Sefip) apresentou a seguinte proposta (peça 13, p. 6) :
23. Ante o exposto, com fundamento no art. 71, inciso III, da Constituição Federal, no art. 1º, inciso V, e art. 39, incisos I e II, da Lei 8.443/1992, no art. 260 do Regimento Interno do Tribunal de Contas da União, propõe-se:
23.1. Considerar LEGAIS e conceder o registro dos atos de JORGE EDUARDO PEREIRA DA SILVA, RAFAEL VALENCA NUNES DA SILVA e JOSE CAMILO DE LIMA.
23.2. Considerar ILEGAIS e recusar registro dos atos de Reforma de PAULO SOUZA DO NASCIMENTO, PAULO ROBERTO LOPES CORA, HEINZ FRIDOLIN HENKEL, JOSINO BATISTA DOS SANTOS e JOAQUIM BOMFIM DE MEDEIROS do quadro de pessoal do órgão/entidade MINISTÉRIO DA DEFESA-COMANDO DA AERONÁUTICA (VINCULADOR) , com base nos arts. 71, inciso III, da Constituição Federal, 1º, inciso V, e 39, inciso II, da Lei 8.443/1992 e 260, § 1º, do Regimento Interno.
23.3. Considerar prejudicado, por perda de objeto, o exame dos atos de Reforma de MARCIO DE ALMEIDA ROSA e FERNANDO MENDES NOGUEIRA, com fundamento no art. 71, inciso III, da Constituição Federal, arts. 1º, inciso V, e 39, inciso II, da Lei 8.443/1992 e art. 260, § 5º, do Regimento Interno do Tribunal de Contas da União.
3.	Ocorre que, além dos Srs. Márcio de Almeida Rosa e Fernando Mendes Nogueira, todos os outros ex-militares acima referenciados já faleceram, consoante se vê nas consultas ao Sistema Informatizado de Controle de Óbitos (Sisobi) acostadas à peça 15.
4.	Aplica-se, portanto, aos casos, o disposto no § 5º do art. 260 do Regimento Interno do TCU, segundo o qual "O Tribunal poderá considerar prejudicado, por perda de objeto, o exame dos atos de admissão e concessão cujos efeitos financeiros tenham se exaurido antes de sua apreciação".
5.	Desse modo, este representante do Ministério Público de Contas da União opina no sentido de que o Tribunal considere prejudicados, por perda de objeto, todos os atos de reforma em apreço.

não há

Procurador Rodrigo Medeiros de Lima.

ATOS DE REFORMA. FALECIMENTO DE TODOS OS INTERESSADOS. PERDA DE OBJETO.

REFORMA (REFO)

Secretaria de Fiscalização de Integridade de Atos e Pagamentos de Pessoal e de Benefícios Sociais (Sefip).

Trata-se de processo consolidado com 10 atos de reforma concedidas pelo Ministério da Defesa - Comando da Aeronáutica. 
Após aplicação das críticas automáticas a unidade técnica propõe que sejam consideradas legais as reformas de três interessados, ilegais as de cinco deles e considerar prejudicada o exame do ato dos outros dois, por perda de objeto, devido ao seu falecimento.
O Ministério Público junto ao TCU (MPTCU) propõe considerar prejudicado o exame de todos os atos em questão, pois como demonstram consultas ao Sistema Informatizado de Controle de Óbitos (Sisobi) acostadas à peça 15, todos os interessados já faleceram.
Feito breve resumo dos fatos, passo a decidir.
Assiste razão ao MPTCU. Além do óbito de dois interessados, já verificados pela unidade técnica, os documentos acostados à peça 15 permitem atestar o falecimento dos outros oito ex-militares, cujos atos de reforma são o objeto dos presentes autos. 
Sendo assim, considero prejudicado, por perda de objeto, o exame das reformas em questão, diante do falecimento de todos os interessados, nos termos do art. 260, § 5º do Regimento Interno do TCU.
Ante o exposto, VOTO para que seja adotada a minuta de acórdão que trago ao exame deste Colegiado.
TCU, Sala das Sessões, em 22 de junho de 2021.
WALTON ALENCAR RODRIGUES 
Relator